ACORDAO-COMPLETO-2531072

ACÓRDÃO 3208/2022 ATA 18/2022 - PRIMEIRA CÂMARA

VISTOS, relatados e discutidos estes autos de Tomada de Contas Especial instaurada pelo Fundo Nacional de Desenvolvimento da Educação (FNDE) , em desfavor de José Edberto Tavares de Quental, Prefeito Municipal de Condado/PE nas gestões 2005-2008 e 2009-2012, em razão da impugnação parcial das despesas relativas aos recursos repassados no âmbito do Programa Nacional de Apoio ao Transporte do Escolar (PNATE) , nos exercícios de 2008, 2011 e 2012, nos valores totais de R$ 15.723,36, R$ 70.203,36 e R$ 48.199,35, respectivamente,
ACORDAM os Ministros do Tribunal de Contas da União, reunidos em Sessão da Primeira Câmara, com fundamento nos arts. 1º, inciso I, 16, inciso III, alíneas "b" e "c", da Lei 8.443/1992, c/c os arts. 19 e 23, inciso III, da mesma Lei, e com os arts. 1º, inciso I, 209, II e III, 210 e 214, inciso III, do Regimento Interno, em:
9.1. julgar irregulares as contas do Sr. José Edberto Tavares de Quental (CPF XXX.720.283-XX) , condenando-o ao pagamento das quantias a seguir especificadas, atualizadas monetariamente e acrescidas dos juros de mora, calculado a partir das datas discriminadas até a efetiva quitação do débito, fixando-lhe o prazo de 15 (quinze) dias para que comprove, perante o Tribunal, o recolhimento da referida quantia aos cofres do Fundo Nacional de Desenvolvimento da Educação - FNDE, nos termos do art. 23, inciso III, alínea "a", da citada Lei c/c o art. 214, inciso III, alínea "a", do Regimento Interno: 
	Data de ocorrência
	Valor histórico (R$) 

	4/9/2008
	48,27

	2/10/2008
	1.635,18

	4/11/2008
	1.635,18

	2/12/2008
	1.635,16

	11/4/2011
	11.376,62

	2/6/2011
	2.269,01

	1º/8/2011
	1.455,00

	1º/12/2011
	23.000,00

	29/6/2012
	25.000,00

	24/8/2012
	1.455,00

	29/8/2012
	1.455,00

	30/8/2012
	7.897,49

	18/9/2012
	4.263,36

	5/10/2012
	5.000,00

	31/10/2012
	1.458,54

	30/11/2012
	5.300,00

	5/12/2012
	5.000,00

9.2. aplicar ao Sr. José Edberto Tavares de Quental a multa estabelecida no art. 57 da Lei nº 8.443/1992, no valor de R$ 25.000,00 (vinte e cinco mil reais) , fixando-lhe o prazo de 15 (quinze) dias, a partir da notificação, para que comprove, perante o Tribunal, seu recolhimento aos cofres do Tesouro Nacional, atualizada monetariamente desde a data deste Acórdão até a data do efetivo pagamento;
9.3. autorizar, desde logo, a cobrança judicial das dívidas, nos termos do art. 28, inciso II, da multicitada Lei 8.443/1992, caso não atendidas as notificações; e
9.4. encaminhar cópia do presente acórdão ao Fundo Nacional de Desenvolvimento da Educação - FNDE e ao responsável, para ciência, e à Procuradoria-Geral da República em Pernambuco, nos termos do § 3º do art. 16 da Lei 8.443/1992, c/c o § 7º do art. 209 do Regimento Interno do TCU, para conhecimento e adoção das medidas que entender cabíveis.

Tomada de Contas Especial instaurado pelo Fundo Nacional de Desenvolvimento da Educação / FDE, referente a prestação de contas dos recursos repassados ao Município de Condado/PE, na modalidade fundo a fundo, à conta do Programa Nacional de Apoio ao Transporte Escolar - PNATE, 2008, 2011 e 2012.

Primeira Câmara

Prefeitura Municipal de Condado/PE.

3. Órgão/Entidade/Unidade: Prefeitura Municipal de Condado/PE.

13.1. Ministros presentes: Walton Alencar Rodrigues (Presidente), Vital do Rêgo e Jorge Oliveira.
13.2. Ministro-Substituto convocado: Augusto Sherman Cavalcanti (Relator).
13.3. Ministro-Substituto presente: Weder de Oliveira.

ACORDAO-COMPLETO-2556003

Acórdão 9176/2022 - Primeira Câmara

AUGUSTO SHERMAN

Adoto como relatório a instrução lançada aos autos pela SecexTCE (peça 33) : 
"INTRODUÇÃO
Cuidam os autos de tomada de contas especial instaurada pelo Fundo Nacional de Desenvolvimento da Educação (FNDE) , em desfavor de José Edberto Tavares de Quental, Prefeito Municipal de Condado/PE nas gestões 2005-2008 e 2009-2012, em razão da impugnação parcial das despesas relativas aos recursos repassados no âmbito do Programa Nacional de Apoio ao Transporte do Escolar (PNATE) , nos exercícios de 2008, 2011 e 2012.
HISTÓRICO
Em 17/11/2017, com fundamento na IN/TCU 71/2012, alterada pela IN/TCU 76/2016 e DN/TCU 155/2016, o dirigente do Fundo Nacional de Desenvolvimento da Educação autorizou a instauração da tomada de contas especial (peça 3, p. 1-2) .
O montante dos recursos repassados ao município de Condado/PE, no âmbito do Programa Nacional de Apoio ao Transporte do Escolar, nos exercícios de 2008, 2011 e 2012, foi de R$ 15.723,36 (peça 3, p. 3) , R$ 70.203,36 (peça 3, p. 4-5) e R$ 48.199,35 (peça 3, p. 6-7) , respectivamente.
O fundamento para a instauração da Tomada de Contas Especial, conforme consignado na matriz de responsabilização (peça 3, p. 379) , foi a constatação das seguintes irregularidades:
PNATE/2008: Valor não comprovado, em razão de despesas verificadas no extrato bancário, porém não declaradas no demonstrativo correspondente.
PNATE/2011: Falta de comprovação de despesas realizadas.
PNATE/2012: Falta de comprovação de despesas realizadas e não cumprimento do objeto, conforme observado pela área técnica.
O responsável arrolado na fase interna foi devidamente comunicado e, diante da ausência de justificativas suficientes para elidir as irregularidades e da não devolução dos recursos, instaurou-se a tomada de contas especial.
No relatório (peça 3, p. 396-406) , o tomador de contas concluiu que o prejuízo total importaria no valor original de R$ 97.930,02, imputando-se a responsabilidade ao Sr. José Edberto Tavares de Quental, Prefeito Municipal no período de 1º/1/2005 a 31/12/2008 e de 1º/1/2009 a 31/12/2012, na condição de gestor dos recursos.
Em 12/2/2019, a Controladoria-Geral da União (CGU) emitiu o relatório de auditoria (peça 4, p. 14) , em concordância com o relatório do tomador de contas. O certificado de auditoria e o parecer do dirigente do órgão de controle interno concluíram pela irregularidade das presentes contas (peça 4, p. 58) .
Em 12/3/2019, o ministro responsável pela área atestou haver tomado conhecimento das conclusões contidas no relatório e certificado de auditoria, bem como do parecer conclusivo do dirigente do órgão de controle interno, manifestando-se pela irregularidade das contas, e determinou o encaminhamento do processo ao Tribunal de Contas da União (peça 6) .
ANÁLISE DOS PRESSUPOSTOS DE PROCEDIBILIDADE DA IN/TCU 71/2012
Avaliação de Viabilidade do Exercício do Contraditório e Ampla Defesa
Verificou-se que não houve o transcurso de mais de dez anos desde o fato gerador sem que tenha havido a notificação do responsável pela autoridade administrativa federal competente (art. 6º, inciso II, c/c art. 19, da IN/TCU 71/2012, modificada pela IN/TCU 76/2016) , uma vez que o fato gerador das irregularidades sancionadas ocorreram nos anos de 2008, 2011 e 2012, e o responsável foi notificado sobre as irregularidades, pela autoridade administrativa competente, conforme a seguir:
PNATE/2008: por meio de edital (peça 3, p. 49) , publicado em 11/12/2015;
PNATE/2011: por meio de edital (peça 3, p. 412) , publicado em 29/12/2017; e
PNATE/2012: por meio de ofício (peça 3, p. 366-367) , recebido em 7/6/2017, conforme AR (peça 3, p. 372) .
Valor de Constituição da TCE
Verificou-se, ainda, que o valor atualizado do débito apurado (sem juros) , em 1º/1/2017, é de R$ 136.806,98, portanto superior ao limite mínimo de R$ 100.000,00, na forma estabelecida conforme os arts. 6º, inciso I, e 19, da IN/TCU 71/2012, modificada pela IN/TCU 76/2016.
OUTROS DÉBITOS NOS SISTEMAS DO TCU COM O MESMO RESPONSÁVEL
Informa-se que foram encontrados processos no Tribunal com o mesmo responsável:
	Responsável
	Processo

	José Edberto Tavares de Quental
	Processo 013.474/2017-0 (TCE, aberto) e Processo 002.676/2020-6 (TCE, aberto) 

A tomada de contas especial estava, assim, devidamente constituída e em condição de ser instruída.
Na instrução inicial (peça 11) , analisando-se os documentos nos autos, concluiu-se pela necessidade de realização de citação e audiência para as seguintes irregularidades:
1.1. Irregularidade 1: não comprovação da boa e regular aplicação dos recursos federais repassados ao município de Condado/PE, em face de despesas não comprovadas nas prestações de contas apresentadas, com respeito à execução do Programa Nacional de Apoio ao Transporte do Escolar (PNATE) , nos exercícios de 2008, 2011 e 2012.
1.1.1. Evidências da irregularidade: documentos técnicos presentes na peça 3, p. 12-40, 57-60, 6980, 89-90, 162-169, 333-335, 348-361, 362-365 e 374-378; e peças 8 a 10.
1.1.2. Normas infringidas: art. 37, caput, c/c o art. 70, parágrafo único, da Constituição Federal de 1988; art. 93, do Decreto-lei 200/1967; art. 66, do Decreto 93.872/1986; art. 63, da Lei 4.320/1964; Capítulo VII, da Resolução CD/FNDE 10/2008; e Capítulo VI, da Resolução CD/FNDE 2/2011.
1.1.3. Débitos relacionados ao responsável José Edberto Tavares de Quental:
	Data de ocorrência
	Valor histórico (R$) 

	4/9/2008
	48,27

	2/10/2008
	1.635,18

	4/11/2008
	1.635,18

	2/12/2008
	1.635,16

	11/4/2011
	11.376,62

	2/6/2011
	2.269,01

	1º/8/2011
	1.455,00

	1º/12/2011
	23.000,00

	29/6/2012
	25.000,00

	24/8/2012
	1.455,00

	29/8/2012
	1.455,00

	30/8/2012
	7.897,49

	18/9/2012
	4.263,36

	5/10/2012
	5.000,00

	31/10/2012
	1.458,54

	30/11/2012
	5.300,00

	5/12/2012
	5.000,00

1.1.4. Cofre credor: Fundo Nacional de Desenvolvimento da Educação.
1.1.5. Responsável: José Edberto Tavares de Quental.
1.1.5.1. Conduta: não demonstrar a boa e regular aplicação dos recursos federais recebidos e geridos por meio do instrumento em questão, nos exercícios de 2008, 2011 e 2012, em face de pagamentos efetuados não comprovados na prestação de contas.
1.1.5.2. Nexo de causalidade: a conduta descrita impediu o estabelecimento do nexo causal entre parte das despesas efetuadas com os recursos recebidos e sua aplicação no objeto dos repasses.
1.1.5.3. Culpabilidade: não há excludentes de ilicitude, de culpabilidade e de punibilidade; é razoável supor que o responsável tinha consciência da ilicitude de sua conduta; era exigível conduta diversa da praticada, qual seja, desincumbir-se do seu dever por meio da comprovação, na prestação de contas, de todos as despesas realizadas.
1.1.6. Encaminhamento: citação.
1.2. Irregularidade 2: infração às normas de trânsito, com respeito a veículos e condutores, na execução do PNATE, identificados pela fiscalização da CGU, em 2012, a qual abarcou o período de 1º/1/2011 a 30/6/2012, relatadas nos itens 2.1.1.1 e 2.1.1.3, de seu relatório, e reproduzidas a seguir:
Utilização de veículos inadequados para o transporte escolar; e
Documentação irregular dos condutores utilizados para o transporte escolar de alunos.
1.2.1. Evidência da irregularidade: documento técnico presente na peça 3, p. 162-169.
1.2.2. Normas infringidas: art. 37, caput, c/c o art. 70, parágrafo único, da Constituição Federal de 1988; art. 93, do Decreto-lei 200/1967; art. 66, do Decreto 93.872/1986; e art. 15, inciso I, alínea 'b' e inciso II, alíneas 'a' e 'b', da Resolução CD/FNDE 12/2011.
1.2.3. Responsável: José Edberto Tavares de Quental.
1.2.3.1. Conduta: descumprir a regulamentação de trânsito na execução, em desacordo com o exigido pela Resolução CD/FNDE 12/2011.
1.2.3.2. Nexo de causalidade: a conduta descrita impediu o pleno atendimento das normas de trânsito e comprometeu o pleno atingimento dos objetivos do PNATE, no período fiscalizado pela CGU.
1.2.3.3. Culpabilidade: não há excludentes de ilicitude, de culpabilidade e de punibilidade; é razoável supor que o responsável tinha consciência da ilicitude de sua conduta; era exigível conduta diversa da praticada, qual seja, cumprir a legislação de trânsito para atender as exigências da regulamentação específica do PNATE.
1.2.4. Encaminhamento: audiência.
Em cumprimento ao pronunciamento da unidade (peça 13) , foram efetuadas citação e audiência do responsável, nos moldes adiante:
 José Edberto Tavares de Quental - promovida a citação e audiência do responsável, conforme delineado adiante:
	Comunicação: Ofício 22425/2020-TCU/Seproc (peça 15) 
Data da Expedição: 26/5/2020
Data da Ciência: 1º/6/2020 (peça 16) 
Nome Recebedor: Leandro Guerra
Observação: Ofício enviado para o endereço do responsável, conforme pesquisa na base de dados no sistema da Receita Federal, custodiada pelo TCU (peça 14) 
Fim do prazo para a defesa, após prorrogação deferida: 1º/7/2020

EXAME TÉCNICO	
O responsável José Edberto Tavares de Quental apresentou defesa, a qual foi analisada na última instrução (peça 24) .
Alegações de defesa do responsável José Edberto Tavares de Quental
O responsável alegou que a organização administrativa do município de Condado/PE tinha como base a delegação de competência, por força de legislação municipal.
1.3. Até 30/12/2008 vigorava a Lei 780/2005, que foi revogada e passou a viger a Lei 854/2008, que definia atribuições e competências de cada um dos agentes públicos, abrangendo Secretários, Diretores e Gerentes, não sendo possível responsabilizá-lo por atos praticados por terceiros.
1.4. Para corroborar suas alegações, anexou a Lei 854/2008 (peça 21) , mas não encaminhou a Lei 780/2005, que supostamente delegou competências no âmbito da gestão administrativa em 2008.
Análise das alegações de defesa do responsável José Edberto Tavares de Quental
Analisando-se a Lei 854/2008, que passou a vigorar a partir de 1º/01/2009 (peça 21) , verifica-se que o seu art. 22 estabelece a organização da Secretaria Municipal de Políticas Educacionais e Socioculturais, cabendo destacar o estabelecido em seu inciso XV, a seguir transcrito: 
XV - garantir a gestão dos serviços educacionais, supridos pelo Fundo de Manutenção e Desenvolvimento da Educação Básica e de Valorização dos Profissionais da Educação - FUNDEB, Programa Nacional de Alimentação Escolar - PNAE, Programa Nacional de Apoio ao Transporte Escolar - PNATE, Programa Dinheiro Direto na Escola - PDDE, Programas do Livro  PNLD, PNLA, PNLEM, PNBE e às Transferências Voluntárias Constitucionais Legais;
1.5. Diante dessa nova circunstância, fez-se necessário identificar quem estava à frente da Secretaria Municipal de Políticas Educacionais e Socioculturais nos exercícios de 2008, 2011 e 2012, bem como obter cópia da Lei 780/2005, mediante a realização de diligência ao município de Condado/PE, como segue:
a) realizar diligência ao município de Condado/PE, para que, no prazo de 15 dias, encaminhe:
i. o nome dos gestores que respondiam pela Secretaria Municipal de Políticas Educacionais e Socioculturais, nos exercícios de 2008, 2011 e 2012, acompanhado dos respectivos documentos de nomeação;
ii. cópia da Lei 780/2005, que estabelecia a estrutura administrativa do município de Condado/PE, no exercício de 2008;
b) informar ao município de Condado/PE que o não cumprimento de diligência ou de decisão deste Tribunal, no prazo fixado, sem causa justificada, poderá ensejar a aplicação da multa prevista no art. 58, inciso IV, da Lei 8.443/1992, a qual prescinde de realização de prévia audiência, nos termos do art. 268, § 3º, do Regimento Interno do TCU; e
c) encaminhar cópia da presente instrução para subsidiar o encaminhamento da documentação requerida. 
2. Em cumprimento ao pronunciamento da Unidade (peça 26) , promoveu-se a referida diligência através do Ofício 47294/2021-TCU/Seproc, de 18/8/2021, recebido em 30/8/2021 (peças 28-29) , e atendido pelo Ofício nº 170/2021-GP (peça 30) , onde o atual Prefeito Municipal de Condado/PE, Sr. Antônio Cassiano da Silva, informa que encaminhou a documentação solicitada.
3. Examinando-se a referida documentação, verifica-se que foram encaminhadas cópias das seguintes Portarias municipais (peça 31) :
Portaria nº 220/2007, de 30/03/2007, nomeando a Sra. Sandra Félix da Silva para exercer o cargo de provimento em comissão de Secretária Executiva de Educação, Cultura e Esportes;
Portaria nº 861/2008, de 20/10/2008, exonerando todos os ocupantes de cargo de provimento em comissão do Município do Condado-PE;
Portaria nº 002/2009, de 05/01/2009, nomeando a Sra. Sandra Félix da Silva para exercer o cargo de provimento em comissão de Secretária Municipal de Políticas Educacionais e Socioculturais;
Portaria nº 890/2011, de 22/08/2011, exonerando a Sra. Sandra Félix da Silva do cargo de provimento em comissão de Secretária Municipal de Políticas Educacionais e Socioculturais;
Portaria nº 891/2011, também de 22/08/2011, nomeando a Sra. Sandra Félix da Silva para exercer o cargo de provimento em comissão de Secretária Municipal de Educação;
Portaria nº 262/2012, de 28/03/2012, exonerando, a pedido, a Sra. Sandra Félix da Silva do cargo de provimento em comissão de Secretária Municipal de Educação;
Portaria nº 265/2012, de 02/04/2012, nomeando a Sra. Iara Alves dos Santos para exercer o cargo de provimento em comissão de Secretária Municipal de Educação;
Portaria nº 1196/2012, de 31/12/2012, exonerando todos os ocupantes de cargo de provimento em comissão do Município do Condado-PE.
4. Verifica-se assim que, comparando-se as datas de ocorrência dos valores impugnados com os períodos em que as servidoras acima indicadas exerceram os seus cargos, respectivamente, temos a seguinte situação: 
Pnate/2008 - 4/9/2008 a 2/12/2008: a Sra. Sandra Félix da Silva exercia o cargo de Secretária Executiva de Educação, Cultura e Esportes até 20/10/2008, portanto em parte do período em que as despesas foram realizadas;
Pnate/2011 - 11/4/2011 a 1º/12/2011: a Sra. Sandra Félix da Silva exercia o cargo de Secretária Municipal de Políticas Educacionais e Socioculturais, que depois foi modificado para Secretária Municipal de Educação;
Pnate/2012 - 29/6/2012 a 5/12/2012: a Sra. Iara Alves dos Santos exercia o cargo de Secretária Municipal de Educação.
5. Verifica-se, também, que novamente não foi encaminhada a cópia da Lei nº 780/2005, que estabelecia a estrutura administrativa do município de Condado/PE, no exercício de 2008.
6. Por outro lado, reexaminando o texto da Lei nº 854/2008 (peça 21, p. 7) , observa-se o seguinte:
'Art. 19. A Prefeitura Municipal do Condado, para execução de obras e serviços de responsabilidade do Município, em observância ao disposto no artigo anterior, é constituída dos seguintes órgãos:
I - Órgãos de Assessoramento:
a) Controladoria Municipal de Políticas Públicas e Gestão Organizacional;
b) Secretaria Municipal de Planejamento, Orçamento e Gestão Financeira.
II - Órgãos de administração específica:
a) Secretaria Municipal de Políticas Educacionais e Socioculturais; (grifamos) 
b) Secretaria Municipal de Políticas da Saúde e Ações de Desenvolvimento Humano;
c) Secretaria Municipal de Planejamento Territorial, Infraestrutura e Serviços Públicos.
III - Órgãos especiais e colegiados de assessoramento:
a) Junta de Alistamento Militar;
b) Conselhos Municipais.
IV - Órgãos da Administração Indireta:
a) Regime Próprio de Previdência Social - RPPS.
§ 1º. - Todos os órgãos de que trata este artigo, reger-se-ão pela presente lei.
§ 2º. - Serão subordinados ao Prefeito Municipal, por linha de autoridade integral, os órgãos de administração direta de que tratam os incisos I e II, deste artigo.'  (grifamos) .
7. Desse modo, consoante o art. 19, § 2º, conclui-se que as atividades exercidas pela Secretária Municipal de Políticas Educacionais e Socioculturais eram subordinadas ao Prefeito Municipal.
8. Observa-se também que, de acordo com o art. 22 da referida lei (peça 21, p. 48-62) , que trata especificamente da Secretaria Municipal de Políticas Educacionais e Socioculturais, a mesma tinha como objetivo:
' (...) 
XXIII - garantir a gestão da prestação de contas de recursos financeiros repassados à Secretaria e articular participação efetiva dos Conselhos pertinentes;
 (...) 
XXVIII - assegurar o lançamento de informações gerais e estatísticos através do sistema eletrônico de dados, aos órgãos controladores externos; '
9. Vale destacar que o inciso XXIII acima determina que compete à Secretaria Municipal de Políticas Educacionais e Socioculturais gerir a prestação dos recursos financeiros que lhe sejam diretamente repassados, e não cuidar da prestação de contas dos recursos repassados ao município, como sói ocorrer no caso concreto, razão por que incumbe pessoalmente ao Chefe do Poder Executivo a responsabilidade pela boa regular a aplicação das verbas federais que foram confiadas a sua gestão, no âmbito da consecução dos objetos do PNATE.
10. Por seu turno, a jurisprudência do TCU é firme no sentido de imputar a responsabilidade pessoal ao gestor pela comprovação da boa e regular aplicação dos recursos federais recebidos mediante convênio ou instrumentos congêneres, submetendo-se todo aquele que administra recursos públicos ao dever constitucional e legal de demonstrar o correto emprego dos valores federais, nos termos do parágrafo único do art. 70 da Constituição de 1988 e do art. 93 do Decreto-Lei nº 200, de 25 de fevereiro de 1967 (Acórdãos 225/2000, 27/2004, 1.569/2007, da 2ª Câmara; e Acórdãos 11/1997, 1.659/2006 e 59/2009, do Plenário) .
11. Adicionalmente, este Tribunal também entende que o dever de prestar de contas é pessoal, cabendo ao responsável a obrigação de certificar-se de seu cumprimento, mesmo na hipótese de ter delegado a tarefa a outrem, sendo que a eventual delegação de tarefas acessórias ao dever de prestar contas não abrange a responsabilidade pela prestação de contas e pela consequente obrigação de comprovar a boa e regular aplicação dos recursos federais recebidos, as quais, por princípio, são indelegáveis (Acórdão 8662/2013-TCU-Primeira Câmara) .
27.	Além do mais, o entendimento majoritário desta Corte é no sentido de que 'o instrumento da delegação de competência não retira a responsabilidade de quem delega' (Acórdão 476/2008-TCU-Plenário, Acórdão 296/2011-TCU-Segunda Câmara e Acórdão 894/2009-TCU-Primeira Câmara) . Logo, nos casos dos prefeitos municipais, a regra geral adotada por este Tribunal é a de responsabilização pessoal do prefeito, pois ainda que a execução dos recursos seja conduzida por auxiliares vinculados ao gabinete do chefe do executivo municipal, a condição de agente político não afasta a responsabilidade do prefeito, que pode responder por culpa in vigilando (Acórdão 3161/2016-TCU-Plenário) .
28.	Em particular, como exceção que vem sendo admitida em algumas situações pontuais na jurisprudência recente do Tribunal, deve-se mencionar o caso em que o afastamento da responsabilidade do prefeito pela utilização dos recursos transferidos se deu em razão de os atos de gestão do convênio terem sido praticados por secretário municipal, conforme competência específica prevista em lei municipal, de acordo com o que se observa nos julgados a seguir:
28.1.	'A comprovação de que os atos de gestão do convênio foram praticados por secretário municipal, conforme competência prevista em lei municipal, afasta a responsabilidade do prefeito pela utilização dos recursos transferidos, mesmo que, na condição de agente político, figure como signatário do ajuste' (Acórdão 563/2019-TCU-Segunda Câmara, Revisor: Ministro-Substituto Weder de Oliveira, grifos acrescidos) .
28.2.	'A comprovação de que todos os atos de gestão e controle do convênio foram praticados por secretário municipal, conforme delegação de competência prevista em lei municipal, afasta a responsabilidade do prefeito pela utilização dos recursos transferidos, mesmo que, na condição de agente político, figure como signatário do ajuste' (Acórdão 7304/2013-TCU-Primeira Câmara, Relator: Ministro-Substituto Augusto Sherman, grifos acrescidos) .
29.	Especificamente quanto aos fundamentos do primeiro e mais recente acórdão referido no item anterior, cabe destacar excerto do Voto Revisor do Ministro-Substituto Weder de Oliveira no qual se esclarece a posição vencedora naquele julgamento, no sentido de que não haveria propriamente uma delegação de competência, mas sim atribuição legislativa de competência aos secretários municipais por meio de disposição expressa por meio de uma lei municipal:
' (...) . O gestor, a quem a legislação e a jurisprudência desta Corte de Contas atribuem responsabilidade pela comprovação da boa e regular aplicação dos recursos federais, não se confunde, necessariamente, com o chefe do executivo, mas se refere àquele que detém a competência legal para administrar e gerir os recursos.
Assim, no caso concreto, considero que a competência para gerir o convênio e a responsabilidade pelos recursos repassados recaem sobre a então titular da Secretaria de Desenvolvimento Social de Caucaia, Lúcia Macedo Sales, ante expressa disposição legislativa nesse sentido e os diversos documentos juntados aos autos.'
30.	Portanto, não merece ser acatada a alegação do Sr. José Edberto Tavares de Quental, de que não poderia ser responsabilizado pelas irregularidades a ele imputadas nestes autos, em função de ter havido delegação de competência aos ocupantes do cargo de Secretário Municipal de Educação, o que não foi determinado por disposição alguma de lei municipal específica, como se vê da leitura do art. 19, § 2º, c/c o art. 22, inciso XXIII da Lei Municipal nº 854/2008. Assim, não merece guarida a alegação do responsável de simplesmente transferir a terceiros o dever que lhe recaía na condição de dirigente máximo do ente municipal.
31.	Cumpre mencionar, ainda, que a situação em análise não se amolda aos precedentes citados nos itens 28 e 29 desta instrução, pois, nos referidos julgados, a lei municipal estabelecia que a competência pela gestão e prestação de contas dos recursos transferidos ao município, conforme a respectiva área de atuação, competia aos secretários municipais. Vale dizer, nesses casos, é a própria lei municipal que define a competência do secretário para gerir os recursos repassados ao município e responder pela sua correta aplicação. Diferentemente, portanto, do que se verifica no caso concreto, em que a lei municipal circunscreve a responsabilidade do secretário municipal aos recursos que são repassados à secretaria, e não ao município dentro da sua área de atuação.
Da análise da pretensão punitiva
32.	O instituto da prescrição da pretensão de ressarcimento ao erário, com base em decisão de tribunal de contas, é tema que vem sendo recentemente debatido no meio jurídico, e, no tocante ao entendimento proferido pelo Supremo Tribunal Federal, no julgamento do RE 636.886 (tema 899) , cabe assinalar que a decisão do STF alcança tão somente a fase judicial de título extrajudicial, não atingindo os processos de controle externo em tramitação no TCU, conforme orientação sufragada pelo Acórdão 6589/2020-TCU-Segunda Câmara, da relatoria do Ministro Raimundo Carreiro.
33.	Aliás, da ementa do julgado do STF constou que:
'A pretensão de ressarcimento ao erário em face de agentes públicos reconhecida em acórdão de Tribunal de Contas prescreve na forma da Lei 6.830/1980 (Lei de Execução Fiscal) '.
34.	Portanto, até o trânsito em julgado do acórdão condenatório do TCU, permanece imprescritível a pretensão de ressarcimento ao erário decorrente da instauração da tomada de contas especial, conforme Enunciado da Súmula 282 do TCU ('As ações de ressarcimento movidas pelo Estado contra os agentes causadores de danos ao erário são imprescritíveis') .
35.	Dessa forma, identificado danos ao erário, deve-se instaurar e julgar o processo de tomada de contas especial para responsabilizar seus agentes causadores, respeitando o direito ao contraditório e à ampla defesa, independentemente de quando ocorreram os atos impugnados.
36.	Já a pretensão punitiva do TCU, conforme Acórdão 1441/2016-TCU-Plenário, que uniformizou a jurisprudência acerca dessa questão, subordina-se ao prazo geral de prescrição indicado no art. 205 do Código Civil, que é de 10 anos, contado da data de ocorrência da irregularidade sancionada, nos termos do art. 189 do Código Civil, sendo este prazo interrompido pelo ato que ordenar a citação, a audiência ou a oitiva do responsável. Conforme o mesmo Acórdão, a ocorrência desta espécie de prescrição será aferida, independentemente de alegação da parte, em cada processo no qual haja intenção de aplicação das sanções previstas na Lei 8.443/1992.
37.	Considerando que o ato imputado foi a impugnação parcial das despesas pagas com os recursos transferidos ao Município de Condado/PE por meio do Programa Nacional de Apoio ao Transporte Escolar - PNATE, nos exercícios de 2008, 2011 e 2012, o início da contagem dos prazos prescricionais deverá coincidir com as datas de pagamento das últimas despesas em cada exercício, que, no presente caso, ocorreram, respectivamente, em 2/12/2008 (peça 8) , 1º/12/2011 (peça 9) , e 5/12/2012 (peça 10) . Sendo assim, em razão de ter transcorrido mais de 10 anos apenas entre 2/12/2008 e a data do ato que ordenou a citação (13/5/2020 - peça 13) , constata-se que ocorreu a prescrição da pretensão punitiva com relação aos recursos repassados no exercício de 2008, e que não ocorreu a prescrição da pretensão punitiva com relação aos recursos repassados no exercício de 2011 e 2012.
38.	Ante todo o exposto, propõe-se que as contas do Sr.  José Edberto Tavares de Quental sejam julgadas irregulares, condenando-o ao recolhimento do débito apurado e à aplicação da multa prevista no art. 57 da Lei 8.443/1992.
CONCLUSÃO
39.	A partir dos elementos constantes dos autos, foi possível verificar que o Sr. José Edberto Tavares de Quental, Prefeito Municipal de Condado/PE nas gestões 2005-2008 e 2009-2012, era a pessoa responsável pela gestão, execução e prestação de contas dos recursos federais recebidos à conta do PNATE, nos exercícios de 2008, 2011 e 2012.
40.	Por outro lado, o Sr. José Edberto Tavares de Quental não tomou as medidas necessárias para a comprovação do regular uso dos valores públicos, sendo, portanto, o responsável pelo prejuízo apurado nesta Tomada de Contas Especial. 
41.	Realizada a citação do responsável, ele apresentou, através de seus advogados legalmente constituídos, suas alegações de defesa, as quais não lograram comprovar a boa e regular aplicação de parte dos recursos repassados.
42.	Ante todo o exposto, propõe-se que suas contas sejam julgadas irregulares, e que o responsável seja condenado ao recolhimento do débito apurado e à aplicação da multa prevista no art. 57 da Lei 8.443/1992.
PROPOSTA DE ENCAMINHAMENTO:
43.	Diante do exposto, submetem-se os presentes autos à consideração superior, propondo-se: 
a)	rejeitar as alegações de defesa apresentadas pelo Sr. José Edberto Tavares de Quental (CPF XXX.720.283-XX) , Prefeito Municipal de Condado/PE nas gestões 2005-2008 e 2009-2012, por serem insuficientes para comprovar a boa e regular aplicação da totalidade dos recursos do PNATE, repassados nos exercícios de 2008, 2011 e 2012;
b)	julgar irregulares, nos termos arts. 1º, inciso I, 16, inciso III, alíneas 'b' e 'c', da Lei 8.443/1992 c/c os arts. 19 e 23, inciso III, da mesma Lei, e com os arts. 1º, inciso I, 209, II e III, 210 e 214, inciso III, do Regimento Interno, as contas do Sr. José Edberto Tavares de Quental (CPF XXX.720.283-XX) , condenando-o ao pagamento das quantias a seguir especificadas, atualizadas monetariamente e acrescidas dos juros de mora, calculados a partir das datas discriminadas até a efetiva quitação do débito, fixando-lhe o prazo de 15 (quinze) dias para que comprove, perante o Tribunal, o recolhimento da referida quantia aos cofres do Fundo Nacional de Desenvolvimento da Educação - FNDE, nos termos do art. 23, inciso III, alínea 'a', da citada Lei c/c o art. 214, inciso III, alínea 'a', do Regimento Interno, ante a não comprovação regular da aplicação de parte dos recursos transferidos pelo FNDE ao Município de Condado/PE, nos exercícios de 2008, 2011 e 2012, por força do Programa Nacional de Apoio ao Transporte Escolar - PNATE:
	Data de ocorrência
	Valor histórico (R$) 

	4/9/2008
	48,27

	2/10/2008
	1.635,18

	4/11/2008
	1.635,18

	2/12/2008
	1.635,16

	11/4/2011
	11.376,62

	2/6/2011
	2.269,01

	1º/8/2011
	1.455,00

	1º/12/2011
	23.000,00

	29/6/2012
	25.000,00

	24/8/2012
	1.455,00

	29/8/2012
	1.455,00

	30/8/2012
	7.897,49

	18/9/2012
	4.263,36

	5/10/2012
	5.000,00

	31/10/2012
	1.458,54

	30/11/2012
	5.300,00

	5/12/2012
	5.000,00

c) aplicar ao Sr. José Edberto Tavares de Quental (CPF XXX.720.283-XX) a multa referida no art. 57 da Lei nº 8.443, de 1992, fixando-lhe o prazo de 15 (quinze) dias, a partir da notificação, para que comprove, perante o Tribunal, seu recolhimento aos cofres do Tesouro Nacional, atualizada monetariamente desde a data deste acórdão até a data do efetivo pagamento;
d) autorizar, desde logo, a cobrança judicial das dívidas, nos termos do art. 28, inciso II, da multicitada Lei 8.443/1992, caso não atendida a notificação;
e) autorizar também  desde logo, se requerido, com fundamento no art. 26 da Lei 8.443/1992, c/c o art. 217, do Regimento Interno do TCU, o parcelamento da dívida em até 36 (trinta e seis) parcelas, incidindo sobre cada parcela, corrigida monetariamente, os correspondentes legais, fixando-lhe o prazo de quinze dias, a contar do recebimento da notificação, para comprovar perante o Tribunal o recolhimento da primeira parcela, e de trinta dias, a contar da parcela anterior, para comprovar os recolhimentos das demais parcelas, devendo incidir sobre cada valor mensal, atualizado monetariamente, os juros de mora devidos, no caso do débito, na forma prevista na legislação em vigor, alertando a responsável de que a falta de comprovação do recolhimento de qualquer parcela implicará o vencimento antecipado do saldo devedor, nos termos do art. 26, parágrafo único, da Lei 8.443/1992, c/c o art. 217, §2º, do Regimento Interno deste Tribunal;
f) enviar cópia do Acórdão a ser prolatado, bem como do Relatório e do Voto que o fundamentarem ao Chefe da Procuradoria-Geral da República em Pernambuco, nos termos do § 3º do art. 16 da Lei 8.443/1992 c/c o § 7º do art. 209 do Regimento Interno do TCU, para adoção das medidas cabíveis, informando-lhe que o inteiro teor da deliberação pode ser consultado no endereço www.tcu.gov.br/acordaos;
g) encaminhar cópia do Acórdão que vier a ser proferido ao Fundo Nacional de Desenvolvimento da Educação - FNDE, e ao responsável, para ciência, informando que a presente deliberação, acompanhada do Relatório e do Voto que a fundamenta, está disponível para a consulta no endereço www.tcu.gov.br/acordaos, além de esclarecer que, caso requerido, o TCU poderá fornecer sem custos as correspondentes cópias, de forma impressa".
2.	O Sr. Secretário de Controle Externo da Secex-CE concordou com as propostas apresentadas (peça 35) .
3.	O Representante do Ministério Público junto a este Tribunal assim se manifestou nos autos: 
"Trata-se de tomada de contas especial instaurada pelo Fundo Nacional de Desenvolvimento da Educação - FNDE em desfavor de José Edberto Tavares de Quental, prefeito municipal de Condado/PE nas gestões 2005-2008 e 2009-2012, em razão da impugnação parcial das despesas relativas aos recursos repassados no âmbito do Programa Nacional de Apoio ao Transporte do Escolar (PNATE) , nos exercícios de 2008, 2011 e 2012.
A irregularidade tratada no processo refere-se a pagamentos efetuados não comprovados na prestação de contas, bem como descumprimento de regulamentação de trânsito na execução do programa, em desacordo com o exigido pela Resolução CD/FNDE 12/2011.
Após as devidas comunicações enviadas ao responsável, o Sr. José Edberto Tavares de Quental se manifestou sobre as irregularidades verificadas, apresentando defesa, a qual foi analisada nas instruções de peças 24 e 33.
Procedidas as análises, a unidade técnica concluiu que as mesmas não foram suficientes para elidir as irregularidades atribuídas ao responsável. Conforme apontado, o Sr. José Edberto Tavares de Quental, prefeito municipal de Condado/PE nas gestões 2005-2008 e 2009-2012, era a pessoa responsável pela gestão, execução e prestação de contas dos recursos federais recebidos à conta do PNATE, nos exercícios de 2008, 2011 e 2012, e não tomou as medidas necessárias para a comprovação do regular uso dos valores públicos, sendo, portanto, o responsável pelo prejuízo apurado nesta Tomada de Contas Especial. 
Em vista do exposto, ante os elementos constantes nos autos, este representante do Ministério Público de Contas manifesta-se de acordo com a proposta da unidade técnica, constante da peça 33 (p. 9-10) ".
É o Relatório.

Paulo Roberto Tavares da Silva (OAB/PE 149-A).

Subprocurador-Geral Paulo Soares Bugarin.

TOMADA DE CONTAS ESPECIAL. PROGRAMA NACIONAL DE APOIO AO TRANSPORTE ESCOLAR - PNATE, 2008, 2011 E 2012. IMPUGNAÇÃO PARCIAL DE DESPESAS. CITAÇÃO. CONTAS IRREGULARES. DÉBITO. MULTA.

TOMADA DE CONTAS ESPECIAL (TCE)

Secretaria de Controle Externo de Tomada de Contas Especial (SecexTCE).

Tratam os autos de Tomada de Contas Especial instaurada pelo Fundo Nacional de Desenvolvimento da Educação (FNDE) , em desfavor de José Edberto Tavares de Quental, Prefeito Municipal de Condado/PE nas gestões 2005-2008 e 2009-2012, em razão da impugnação parcial das despesas relativas aos recursos repassados no âmbito do Programa Nacional de Apoio ao Transporte do Escolar (PNATE) , nos exercícios de 2008, 2011 e 2012, nos valores totais de R$ 15.723,36, R$ 70.203,36 e R$ 48.199,35, respectivamente (§1º a 3º da instrução) .
2.	Antecipo que acolho as análises e conclusões oferecidas pela unidade técnica em sua instrução como como razões de decidir nesta Proposta de Deliberação. Uma vez que a instrução foi integralmente transcrita para o relatório precedente, abstenho-me de reanalisar todos os aspectos ali contidos, sem prejuízo de destacar, a seguir, aqueles que considero essenciais.
3.	Conforme apontado pela SecexTCE, o fundamento para a instauração da Tomada de Contas Especial foi a constatação de: (i) valor não comprovado, em razão de despesas verificadas no extrato bancário mas não declaradas no demonstrativo correspondente, em relação ao PNATE/2008; (ii) ausência  de comprovação de despesas realizadas, em relação ao PNATE/2011;  e (iii) ausência de comprovação de despesas realizadas e não cumprimento do objeto, conforme observado pela área técnica, em relação ao PNATE/2012, e outras irregularidades. O prejuízo estimado totalizou R$ 97.930,02, em valores originais, imputável ao Sr. José Edberto Tavares de Quental, Prefeito Municipal nos referidos exercícios (§§ 4º e 6º da instrução, peça 33) . Os Relatórios de Auditoria e do Tomador de Contas, o Certificado de Auditoria e o Parecer do Órgão de Controle Interno deram conformidade a esse entendimento (§§ 7º e 8º da instrução) .
4.	Já neste Tribunal, a unidade técnica procedeu à citação do mencionado responsável, pela ausência de comprovação da boa e regular aplicação de recursos federais repassados ao Município ao abrigo do PNATE nos exercícios de 2008, 2011 e 2012, nos valores indicados (§§ 13.1 a 13.1.6 da instrução) ; e à audiência, por infração a normas de trânsito em razão da utilização de veículos inadequados para o transporte escolar e de condutores não devidamente qualificados para tal mister (§§ 13.2 a 13.2.4 da instrução) .
5.	Em sua defesa, o responsável alegou que legislação municipal determinava delegação de competência para a utilização dos recursos e estabelecia as competências específicas de Secretários, Diretores e Gerentes, pelo que não poderia ser responsabilizado por falhas na aplicação dos recursos sob análise (§§ 16 a 16.2 da instrução) .
6.	Após obter a legislação referida pelo responsável por meio de diligência (§§ 17 e 18 da instrução) e analisá-la (§§ 19 a 22 e 24 da instrução) , a SecexTCE concluiu que: 
"23. Desse modo, consoante o art. 19, § 2º, conclui-se que as atividades exercidas pela Secretária Municipal de Políticas Educacionais e Socioculturais eram subordinadas ao Prefeito Municipal.
 (...) 
25.	Vale destacar que o inciso XXIII acima determina que compete à Secretaria Municipal de Políticas Educacionais e Socioculturais gerir a prestação dos recursos financeiros que lhe sejam diretamente repassados, e não cuidar da prestação de contas dos recursos repassados ao município, como sói ocorrer no caso concreto, razão por que incumbe pessoalmente ao Chefe do Poder Executivo a responsabilidade pela boa regular a aplicação das verbas federais que foram confiadas a sua gestão, no âmbito da consecução dos objetos do PNATE.
26.	Por seu turno, a jurisprudência do TCU é firme no sentido de imputar a responsabilidade pessoal ao gestor pela comprovação da boa e regular aplicação dos recursos federais recebidos mediante convênio ou instrumentos congêneres, submetendo-se todo aquele que administra recursos públicos ao dever constitucional e legal de demonstrar o correto emprego dos valores federais, nos termos do parágrafo único do art. 70 da Constituição de 1988 e do art. 93 do Decreto-Lei nº 200, de 25 de fevereiro de 1967 (Acórdãos 225/2000, 27/2004, 1.569/2007, da 2ª Câmara; e Acórdãos 11/1997, 1.659/2006 e 59/2009, do Plenário) .
27.	Adicionalmente, este Tribunal também entende que o dever de prestar de contas é pessoal, cabendo ao responsável a obrigação de certificar-se de seu cumprimento, mesmo na hipótese de ter delegado a tarefa a outrem, sendo que a eventual delegação de tarefas acessórias ao dever de prestar contas não abrange a responsabilidade pela prestação de contas e pela consequente obrigação de comprovar a boa e regular aplicação dos recursos federais recebidos, as quais, por princípio, são indelegáveis (Acórdão 8662/2013-TCU-Primeira Câmara) .
28.	Além do mais, o entendimento majoritário desta Corte é no sentido de que "o instrumento da delegação de competência não retira a responsabilidade de quem delega" (Acórdão 476/2008-TCU-Plenário, Acórdão 296/2011-TCU-Segunda Câmara e Acórdão 894/2009-TCU-Primeira Câmara) . Logo, nos casos dos prefeitos municipais, a regra geral adotada por este Tribunal é a de responsabilização pessoal do prefeito, pois ainda que a execução dos recursos seja conduzida por auxiliares vinculados ao gabinete do chefe do executivo municipal, a condição de agente político não afasta a responsabilidade do prefeito, que pode responder por culpa in vigilando (Acórdão 3161/2016-TCU-Plenário) ".
7.	A unidade técnica cuidou ainda de analisar a jurisprudência desta Casa relacionada a situações que escapavam às regras gerais retro apontadas, concluindo que nenhuma se moldava à situação sob análise (§§ 28 a 31 da instrução) .
8.	Em razão desses fatos e ponderações, concordo com as propostas alvitradas de forma uniforme pela SecexTCE, com as quais aquiesceu o MP/TCU, no sentido do julgamento das presentes contas pela irregularidade, com imputação de débito ao Sr. José Edberto Tavares de Quental nos valores apontados, e com aplicação da multa prevista no art. 57 da Lei nº 8.443/92 (§ 43, e subitens, da instrução) . 
	Feitas essas considerações, e anuindo às propostas apresentadas pela Unidade Técnica, endossadas pelo Ministério Público, manifesto-me que o Tribunal adote a deliberação que ora submeto a este Colegiado.
TCU, Sala das Sessões, em 7 de junho de 2022. 
AUGUSTO SHERMAN CAVALCANTI 
Relator